【裁判字號】    91,訴,1664
【裁判日期】    920529
【裁判案由】    有關農業事務
【裁判全文】
臺北高等行政法院判決                            九十一年度訴字第一六六四號
                              .
    原      告  甲○○
    被      告  桃園縣政府
    代  表  人  乙○○縣長）.
    訴訟代理人  丙○○
                丁○○
右當事人間因有關農業事務事件，原告不服行政院農業委員會中華民國九十一年三月
六日農訴字第九○○一五二九○二號訴願決定，提起行政訴訟。本院判決如左：
    主  文
原告之訴駁回。
訴訟費用由原告負擔。
    事  實
一、事實概要：緣原告就其所有坐落於桃園縣楊梅鎮高山頂四八六地號土地向桃園縣
    楊梅鎮公所申請核發農業用地作農業使用證明書，經該鎮公所於民國（下同）九
    十年七月二十六日現場會勘後，並於九十年八月六日以楊鎮農字第九○一○三二
    八號函，該鎮公所認現場有堆置與農業經營無關或妨礙耕作之障礙物、砂石、廢
    棄物或鋪設柏油、水泥之情事，予以駁回。嗣原告又於九十年八月九日向被告提
    出該案疑義，案經被告於九十年八月二十八日會同相關單位現場會勘，獲致該案
    不符「農業用地作農業使用認定及核發證明辦法」規定，並於九十年九月五日以
    九十府農務字第四一八九八九號函，檢送該會勘記錄供參。原告不服，提起訴願
    ，遭決定駁回，遂提起本件行政訴訟。
二、兩造聲明：
  (一)原告聲明：訴願決定及原處分均撤銷，並命被告應發給坐落桃園縣楊梅鎮○○○
              段四八六地號土地為農業用地作農業使用之證明書予原告。
  (二)被告聲明：駁回原告之訴。
三、兩造之爭點：被告駁回原告申請核發農業用地作農業使用證明書，是否適法？
  (一)原告主張之理由：
    1.查憲法第十五條關於人民財產權應予保障之規定，旨在確保個人依財產之存續
      狀態行使、收益及處分之權能，並免於遭受公權力或第三人之侵害，俾能實現
      個人自由、發展人格及維護尊嚴。查原告所有前開農地因遭受污染，為免於繼
      續遭污染乃予填高改良土壤後，仍為種植牧草之農業使用，並於其後將土地出
      售他人，辦理土地所有權移轉之處分財產行為，均為憲法所保障之基本人權（
      參見憲法第十二條規定），故除憲法第二十三條所列之限制，不容任意橫加干
      涉，合先敘明。
    2.次查，原告前開農地長期以來遭楊梅幼獅工業區工廠所排放之廢水所污染，農
      地上種植之農作物受到污染而無法食用，雖經同受污染附近土地之民眾不斷陳
      陳及在地民意代表代為奔波處理多年，但主管機關經濟部工業局始終無法解決
      工業廢水污染之問題，此有相關單位會議記錄、文件可稽，及有污染路線示意
      圖可參。原告為免於農地繼續遭受污染並有效利用農地繼續農用，不得不於三
      年餘前花費鉅資將農地填土高約三公尺，用以改良土地，並免遭繼續污染。而
      改良後之土地一片平整，並悉數種植牧草，此不惟有現場照片可徵，且被告九
      十年八月二十八日之會勘記錄亦明載「現場整地完成並有撒草種作牧草植栽」
      、「依現況作農業使用」，現場並未堆置妨礙耕作之障礙物、砂石、廢棄物等
      情事。原告改良私有農地，不惟為憲法所保障之基本人權，且使用農地情況完
      全符合「農業用地作農業使用認定及核發證明辦法」第七條本文所指農地農用
      未閒置不用者，且無但書所指三款之情形，依法自應發給「農業用地作農業使
      用證明」予原告。乃被告既於會勘時認定依現況作農業使用，卻又以法律無明
      文限制之「應難符農業改良場所推行之農業經營措施，且填土高達三公尺，又
      無擋土牆之設置，倘遇暴雨勢必崩塌，影響鄰近住戶、養牛場之安全，而為否
      准發給農地農用證明之理由，此一駁回理由不但於法無據且與事實不符，更屬
      前後自相矛盾，原處分白屬違法不當。經原告提起訴願後，訴願決定機關亦以
      同一理由駁回訴願，自亦違法不當，自不待多言。
    3.末查，原告於三餘年之前就本件農地改良整地完成後，於邊坡是否設施擋土牆
      ，原告自會依實際需要與否斟酌施設，而本件土地改良三年餘以來，每年均歷
      經多次颱風洪水，並無崩塌造成其下排水堵塞之情形發生，訴願決定謂有崩塌
      造成其下排水堵塞之虞云云，此為假設性推測之詞，不足為據，故出於建議尚
      無不可，但無權強令原告施設擋土牆，更不能以此資為否准核發農地農用證明
      之理由。又原告改良本件農地後，係以栽植各類牧草收益，故地表稍有卵石根
      本無礙於牧草之種植，至於土壤內含有卵石之多寡，更無礙於牧草之種植，訴
      願決定謂卵石遍布，不但非實情，亦與農地農用無關。再者，本件農地係因遭
      受工業區工廠所排放廢水污染，不得已填上土壤用以改善農業經營環境，此與
      農委會八十九年六月三日（八九）農企字第八九○○一○一七號函送之「研商
      農業用地作農業使用證明核發相關問題」會議結論第三十八案正相符合核發農
      地農用之證明，乃訴願決定竟反以此資為否准核發農地農用證明之理由，更屬
      謬誤。
    4.本件有履勘現場，明瞭實際農作之情形，敬請定期勘驗現場。
    5.綜上所陳，原告所有本件農地既實際供農作使用而未閒置不用，符合農業發展
      條例第三條第二項第十二款農地農用之規定，亦與農業用地作農業使用認定及
      核發證明辦法第七條所規定應核發農業用地作農業使用證明之條件相符，依法
      應發給證明，俾使原告能持該證明向地政機關辦理土地所有權移轉登記予買受
      人，茲原處分竟執似是而非，毫無法律依據之理由不准發給原告農地農證明，
      原告提起訴願後，訴願決定亦未加更正，致使原告無法將本件農地移轉登與買
      受人履行出賣人之義務，此無異違法剝奪原告自由處分財產之基本人權原處分
      及訴願決定顯然違法侵害原告之權利。
  (二)被告主張之理由：
    1.農業用地作農業使用證明書核發，係依據農委會及內政部會銜訂頒「農業用地
      作農業使用認定及核發證明辨法」辦理。
    2.原告將四八六地號土地填土加高約三公尺，所持理由為為該農地長期被幼獅工
      業區工廠排放廢水污染，再加上幼獅工業區排水不良，因該土地低窪遇豪雨即
      遭淹沒，致農作物受污染而無法利用。經地主、縣議員向工業局陳情協調長期
      未能解決，而自行將該土地填土墊高約三公尺，至今三年多從未引起任何災害
      或鄰居抱怨。
    3.本案土地地形貌已顯著改變，鄰近民宅、耕地、養牛場在該土地下方三公尺，
      叉無適當安全防範措施，且原告對此重大農地改良措施填入土方約佔一六九五
      三立方，僅撒草種辯稱作牧草植栽，然事實上已違反區域計畫法擅自傾倒土方
      違反編定使用。
    4.楊梅鎮公所鑑於此自不同意本申請案，係以事實認定並無不妥，被告及農委會
      立場亦同，故原告之訴應無理由。
    理  由
一、本件原告經合法通知，未於言詞辯論期日到場，核無行政訴訟法第二百十八條準
    用民事訴訟法第三百八十六條各款所列情形，爰經被告聲請，由其一造辯論而為
    判決，合先敘明。
二、按「本辦法依農業發展條例（以下簡稱本條例）第三條第二項及第三十九條規定
    訂定之。」、「申請人依本辦法申請農業用地作農業使用證明，其用途限於下列
    各款：一、依本條例第十八條規定申請興建自用農舍者。二、依本條例第三十一
    條規定辦理耕地所有權移轉登記者。三、依本條例第三十七條第一項規定申請農
    業用地移轉不課徵土地增值稅者。四、依本條例第三十八條規定申請農業用地及
    其地上農作物免徵遺產稅、贈與稅或田賦者。」、「本條例第三條第一項第十二
    款所稱實際供農作、森林、養殖、畜牧使用而未閒置不用者，係指農業用地實際
    種植各類農作物、林木、飼養畜、水產養殖、種植牧草或植生等而實地未閒置不
    用。但有下列各款情形之一者，不得認定為農業使用：一、非依法興建之農業設
    施、農舍，或有阻斷灌排水系統等情事者。二、現場堆置與農業經營無關或妨礙
    耕作之障礙物、砂石、廢棄物或有舖設柏油、水泥等情事者。三、未依規定休耕
    、休養、停養或無不可抗力之理由而閒置不用者。」、「申請人因有第三條各款
    之情事，申請核發農業用地作農業使用證明時，應檢具下列文件資料，向直轄市
      或縣（市）政府申請：」、「直轄市或縣（市）政府為執行第十一條及第十二
    條規定，得依法委任轄內鄉（鎮、市、區）公所辦理，其作業方式由直轄市或縣
    （市）政府訂之。」、「申請案件經審查符合第二章規定之農業使用認定基準者
    ，農業主管機關應出具農業用地作農業使用證明書。：申請案件不符合前二項規
    定時，應敘明理由，駁回之。」、「申請人對前條駁回之處分有異議時，得於處
    分書送達後十五日內，以書面並檢附相關證明文件向主管機關申請複查，複查以
    一次為限。」農業用地作農業使用認定及核發證明辦法第一條、第三條、第七條
    、第十一條、第十三條、第十六條第一項、第三項及第十七條分別定有明文。
三、本件原告就其所有坐落於桃園縣楊梅鎮高山頂四八六地號土地向桃園縣楊梅鎮公
    所申請核發農業用地作農業使用證明書，經該鎮公所於九十年七月二十六日現場
    會勘後，於九十年八月六日以楊鎮農字第九○一○三二八號函，該鎮公所認現場
    有堆置與農業經營無關或妨礙耕作之障礙物、砂石、廢棄物或鋪設柏油、水泥之
    情事，予以駁回。嗣原告又於九十年八月九日向被告提出該案疑義，案經被告於
    九十年八月二十八日會同相關單位現場會勘，獲致該案不符「農業用地作農業使
    用認定及核發證明辦法」規定，並於九十年九月五日以九十府農務字第四一八九
    八九號函，檢送該會勘記錄供參。原告不服，提起訴願，遭決定駁回等情，有楊
    梅鎮公所上開函、被告前揭函及訴願決定書等附卷可稽，且為兩造所不爭執，堪
    信為真實。
四、按「訴願之管轄如左：一、不服鄉（鎮、市）公所之行政處分者，向縣（市）政
    府提起訴願」、「不服縣（市）政府之行政處分者，向中央主管部、會、行、處
    、局、署提起訴願。」、「有隸屬關係之下級機關依法辦理上級機關委任事件所
    為之行政處分，為受委任機關之行政處分，其訴願之管轄，比照第四條之規定。
    」訴願法第四條第一款、第三款及第八條分別定有明文。查本件原告申請農業用
    地作農業使用證明書，係依「農業用地作農業使用認定及核發證明辦法」第十三
    條規定向楊梅鎮公所為之，楊梅鎮公所於九十年八月六日為否准之處分，原告於
    同年月九日向被告提出疑義，其真義即為前揭辦法第十七條規定之申請複查，嗣
    被告於九十年九月五日檢送會勘紀錄併敘明所請「似難符農業用地作農業證明核
    發規定」等語，原告不服，向行政院農業委員會提起訴願。依前揭訴願法第八條
    之規定，則本件原告提起訴願，應向被告為之始屬合法；惟若顧及原告行政救濟
    層級，及上開辦法第十七條所規定之複查程序之作用，原告對被告所為複查決定
    所為之訴願，向行政院農業委員會為之，揆諸訴願法第四條第三款亦無不合，合
    予敘明。
五、查本件原告向楊梅鎮公所就其所有座落桃園縣楊梅鎮高山頂四八六地號土地申請
    農業用地作農業使用證明書，經該鎮公所於九十年七月二十六日會勘，發現現場
    填土後種植牧草，有會勘紀錄表在卷可憑，旋以系爭土地現場堆置與農業經營無
    關或妨礙耕作之障礙物、砂石、廢棄物或舖設柏油、水泥為由，於九十年八月六
    日駁回原告之申請，嗣原告於同年月九日向被告申請複查，經被告於同年八月二
    十八日會同相關單位現場會勘，會勘結論為：「(一)本地號緊臨貨櫃場、住宅及養
    牛場，現場整地完成，並有撒草種作牧草植栽。(二)現場地形地貌已改變，有先前
    填土之情，填土面積同地號面積，填土高度達三公尺。(三)依現況作農業使用，應
    難符農業改良場所推行之農業經營措施，且填土高度達三公尺，又無擋土牆之設
    置，倘遇暴雨勢必崩塌，影響鄰近住戶、養牛場之安全。(四)就上述情事，似難符
    農業用地作農業證明核發規定。」有該會勘紀錄在卷可按。次查，原告提起訴願
    後，亦據行政院農業委員會於九十一年二月二十一日派員會同原告代表、桃園縣
    政府、楊梅鎮公所等相關人員現場會勘，會勘結果認定：「(一)本地號土地緊臨貨
    櫃場，現場整地完成，並裁植草皮用百慕達草，且土層內及表面卵石遍布。(二)現
    場填土面積如本地號土地面積，填土高度約三至四公尺，原地形地貌已變更，部
    分邊坡裸露，有崩塌造成下排水堵塞之虞」有該會勘紀錄附於行政院農業委員會
    卷可稽，足證原告申請之系爭地確有堆填土石之事實，要無疑義。
六、按「申請辦理之農業用地填土石者，以現場勘查時確實作農作使用為認定之依據
    ，該種地形地貌之變更係為改善農業經營環境所需為原則」行政院農業委員會八
    十九年六月三日（八九）農企字第八九○○一○一七一號函附之「研商農業用地
    作農業使用證明核發相關問題」會議結論第三十八號在案，核與農業用地作農業
    使用認定及核發證明辦法第七條規定要旨無違，應予適用。從而，原告所有系爭
    土地既因填土置石，而改變地形地貌，顯係堆置有與農業經營無關之障礙物、砂
    石無訛，被告否准原告之申請，於法有據。
七、原告主張被告九十年八月二十八日之會勘記錄亦明載「現場整地完成並有撒草種
    作牧草植栽」、「依現況作農業使用」，現場並未堆置妨礙耕作之障礙物、砂石
    、廢棄物等情事云云；但查，依前揭會勘紀錄明載，系爭土地雖有整地完成並有
    撒草種作牧草植栽之情事；惟因堆置土石，而改變地形地貌，且現場欲「依現況
    作農業使用，難符農業改良場所推行之農業經營措施」而非「依現況作農業使用」
    ，原告此項主張，要屬斷章取義飾詞，洵不足採。
八、原告主張被告以法律無明文限制之「應難符農業改良場所推行之農業經營措施，
    且填土高達三公尺，又無擋土牆之設置，倘遇暴雨勢必崩塌，影響鄰近住戶、養
    牛場之安全」為由否准發給農地農用證明，於法無據云云；但查此項理由係會勘
    紀錄所載之現場會勘情形之描述，被告否准原告申請之依據與楊梅鎮公所所為處
    分相同，均係農業用地作農業使用認定及核發證明辦法第七條但書第二款之規定
    ，至臻明確，原告此項主張要屬誤解。
九、原告主張憲法第十五條關於人民財產權應予保障云云；惟按憲法第二十三條亦明
    定為防止防礙他人自由、避免緊急危難、維持社會秩序及增進公共利益，亦得對
    憲法所規定之基本權為限制，農業發展條例授權訂定之農業用地作農業使用認定
    及核發證明辦法第七條但書之規定即係依該意旨而為。至原告主張其所以堆置土
    石之原因要非申請農業用地作農業使用證明書所應考量之問題，併此敘明。
十、綜合上述，原告就就其所有坐落於桃園縣楊梅鎮高山頂四八六地號土地向桃園縣
    楊梅鎮公所申請核發農業用地作農業使用證明書，經該鎮公所否准，向被告申請
    複查，被告現場會勘發現現場有堆置與農業經營無關之障礙物，予以駁回，並無
    不合，訴願決定予以維持，亦無違誤，原告仍執前詞，訴請撤銷，併請判命被告
    核發使用證明書，均為無理由，應予駁回。
據上論結，本件原告之訴為無理由，爰依行政訴訟法第九十八條第三項前段、第二百
十八條、民事訴訟法第三百八十五條第一項前段，判決如主文。
中      華      民      國    九十二    年      五      月    二十九    日
                 臺 北 高 等 行 政 法 院   第 六 庭
                             審 判 長 法  官   林 樹 埔
                                      法  官   曹 瑞 卿
                                      法  官   闕 銘 富
右為正本係照原本作成。
如不服本判決，應於送達後二十日內，向本院提出上訴狀並表明上訴理由，如於本判
決宣示後送達前提起上訴者，應於判決送達後二十日內補提上訴理由書（須按他造人
數附繕本）。
中      華      民      國    九十二    年      五      月     三十     日
                                      書記官   吳 芳 靜


司法院資訊處製作；財團法人民間司法改革基金會備份。
